【裁判字號】    99,簡,2463
【裁判日期】    990730
【裁判案由】    違反公司法等
【裁判全文】
臺灣臺北地方法院刑事判決              99年度簡字第2463號
聲  請  人  臺灣臺北地方法院檢察署檢察官
被      告  乙○○
            甲○○
            丙○○
上列被告因違反公司法等案件，經檢察官聲請簡易判決處刑（99
年度偵字第13657號），本院判決如下：
    主    文
乙○○、甲○○、丙○○共同公司負責人，公司應收之股款，股
東並未實際繳納，而以申請文件表明收足，各處有期徒刑月，
如易科罰金，均以銀元佰元及新臺幣玖佰元折算壹日。各減為
有期徒刑壹月又拾伍日，如易科罰金，均以銀元佰元及新臺幣
玖佰元折算壹日。均緩刑貳年，並應向公庫支付新臺幣萬元。
    事實及理由
一、本案犯罪事實及證據，除證據部分補充被告乙○○、甲○○
    、丙○○於本院審理時之自白（見本院99年7月21日訊問筆
    錄）外，其餘均引用檢察官聲請簡易判決處刑書之記載（如
    附件）。
二、被告3人行為後，相關法律修正如下：
（一）刑法於94年2月2日修正公布，95年7月1日起施行，又修正
      後刑法第2條規定，為新舊法比較適用之準據法，未涉行
      為可罰性要件之變更，是應逕依修正後刑法第2條第1項規
      定，為「從舊從輕」之比較。並就罪刑有關之共犯、未遂
      犯、想像競合犯、牽連犯、連續犯、結合犯，以及累犯加
      重、自首減輕暨其他法定加減原因（如身分加減）與加減
      例等一切情形，綜其全部罪刑之結果而為比較（最高法院
      95年度第8次刑事庭會議決議意旨參照）：
    1.刑法第28條將「實施」修正為「實行」，其共犯範圍因而
      有所變動，自屬犯罪後法律變更，而有新舊法之比較適用
      （最高法院96年度臺上字第934號判決）。惟本件被告依
      修正前、後刑法第28條規定，均成立共同正犯，並無有利
      或不利之情形，是無新舊法比較之適用（最高法院97年4
      月22日97年度第二次刑事庭會議決議、98年台上字第1316
      號判決要旨參照）。
    2.刑法第55條修正後，關於牽連犯之規定業經刪除，故被告
      所犯之罪，依修正後之規定即應分論併罰，並定其應執行
      之刑，而不得從一重處斷，並未較有利於被告。
    3.修正前商業會計法第71條第5款、刑法第214條法定刑罰金
      部分，依廢止前罰金罰鍰提高標準條例第1條前段（9 8年
      4月29日經總統公布廢止）及修正前刑法第33條第5款、修
      正後刑法施行法第1條之1第1項及第2項前段與修正後刑法
      第33條第5款規定，修正前、後之罰金刑最高額並無不同
      。依修正後刑法第33條第5款規定，最低額為新臺幣1千元
      。惟依修正前刑法第33條第5款規定，最低額僅新臺幣3元
      ，比較新舊法結果，適用修正後刑法相關規定，亦未較有
      利於被告。
    4.修正後刑法第31條第1項增訂但書規定，雖無特定關係而
      成立之正犯或共犯者，「得減輕其刑」，此部分增訂雖非
      犯罪構成要件之變更，但顯已影響非身分犯之被告之刑罰
      法律效果，自屬法律有變更，比較新、舊法結果，以修正
      後第31條第1項較有利於被告。
    5.關於易科罰金折算標準，依修正前刑法第41條第1項前段
      及罰金罰鍰提高標準條例第2條規定，係以銀元1百元（即
      新臺幣3百元）以上，銀元3百元（即新臺幣9百元）以下
      折算1日。依修正後刑法第41條第1項前段規定，則以新臺
      幣1千元、2千元、3千元折算1日。比較新舊法結果，修正
      後規定對被告並未較為有利。
    5.綜合前開修正前、後之整體比較，本案應適用被告行為時
      刑法之規定，對被告較為有利。
（二）商業會計法於95年5月24日修正公布，同年5月26日生效，
      該法第71條第5款法定刑度由「五年以下有期徒刑、拘役
      或科或併科新臺幣十五萬元以下罰金」提高為「五年以下
      有期徒刑、拘役或科或併科新臺幣六十萬元以下罰金」。
      是修正後商業會計法第71條第5款並未較有利於被告，自
      應適用被告行為時之規定。
三、核被告所為係犯公司法第9條第1項公司應收股款股東並未實
    際繳納而以申請文件表明收足罪、95年5月24日修正前商業
    會計法第71條第5款利用不正當方法致使財務報表發生不實
    結果罪、刑法第214條使公務員登載不實罪。被告乙○○、
    不詳記帳業者與英哲企業顧問社人員間（就添益公司部分）
    ；被告甲○○、丙○○與英哲企業顧問社人員間（就經典居
    公司部分），就上開犯行分別有犯意聯絡及行為分擔，應論
    以共同正犯（該不詳記帳業者與丙○○雖非上開各該公司之
    負責人、主辦或經辦會計人員或受託代他人處理會計事務之
    人員，惟與各該公司負責人共犯因身分關係而成立之公司法
    第9條第1項、商業會計法第71條第5款等罪，依修正前刑法
    第31條第1項之規定，仍應以共同正犯論）。被告明知公司
    應收股款，股東並未實際繳納，而以申請文件表明收足，使
    公務員登載於職務上所掌公文書，以一行為觸犯公司法第9
    條第1項及刑法第214條之罪，為想像競合犯（最高法院96
    年度第7次刑事庭會議決議意旨參照），應從一重之公司法
    第9條第1項規定處斷；又所犯公司法第9條第1項及商業會計
    法第71條第5款二罪間，有方法、目的之牽連關係，應依其
    行為時即修正前刑法第55條後段關於牽連犯之規定，從一重
    之公司法第9條第1項規定處斷，起訴書認被告此部分所為係
    想像競合犯，尚有誤會。
四、爰審酌被告3人均明知未實際向股東收足公司應收股款，卻
    以製作不實財務報表、虛偽存入股款之手法，未收足股款而
    逕以不實文件表明已收足，未收足之股款金額，對於主管機
    關工商管理之正確與否及社會大眾對於公司登記之信賴，影
    響非輕，惟念及被告三人一時失慮而觸犯刑章，又前均未曾
    受有期徒刑以上刑之宣告，有臺灣高等法院被告全國前案紀
    錄表在卷可稽，素行尚佳，且犯後坦承犯行，足見渠等深具
    悔意，態度良好，併參酌渠等犯罪之動機、目的、手段等一
    切情狀，分別量處如主文所示之刑，並諭知易科罰金折算標
    準。又被告3人犯罪時間在96年4月24日以前，且無中華民國
    九十六年罪犯減刑條例所定不得減刑之情，是依同條例第2
    條第1項第3款、第9條規定減其宣告刑二分之一，併諭知易
    科罰金折算標準。又被告三人前均未曾受有期徒刑以上刑之
    宣告，已如前述，渠等犯後坦認犯行，僅因一時失慮，致罹
    刑章，本院認被告三人經此偵審程序，應知警惕而無再犯之
    虞，前開所宣告之刑均以暫不執行為適當，各宣告緩刑2年
    ，並令渠等分別向公庫支付3萬元，藉啟自新，以勵來茲。
五、應依刑事訴訟法第449條第1項前段、第3項、第454條第2項
    ，公司法第9條第1項，修正前商業會計法第71條第5款，刑
    法第2條第1項前段、第11條前段、第28條、第55條、第214
    條、第74條第1項第1款、第2項第4款，修正前刑法第55條後
    段、第31條第1項、第41條第1項前段，刑法施行法第1條之1
    ，廢止前罰金罰鍰提高標準條例第2條，現行法規所定貨幣
    單位折算新臺幣條例第2條，中華民國96年罪犯減刑條例第2
    條第1項第3款、第7條、第9條，逕以簡易判決處刑如主文。
六、如不服本判決，得自收受送達之日起10日內，向本院提起上
    訴。
中    華    民    國    99    年    7     月    30    日
                  刑事第十一庭  法  官  顧正德
上正本證明與原本無異。
如不服本判決應於收受送達後10日內向本院提出上訴書狀，並應
敘述具體理由；其未敘述上訴理由者，應於上訴期間屆滿後20日
內向本院補提理由書（均須按他造當事人之人數附繕本）「切勿
逕送上級法院」。
                                書記官  郭錦賢
中    華    民    國    99    年    7     月    30    日
附錄本案所犯法條全文：
刑法第214條（使公務員登載不實罪）明知為不實之事項，而使
公務員登載於職務上所掌之公文書，足以生損害於公眾或他人者
，處3年以下有期徒刑、拘役或5百元以下罰金。
公司法第9條
公司應收之股款，股東並未實際繳納，而以申請文件表明收足，
或股東雖已繳納而於登記後將股款發還股東，或任由股東收回者
，公司負責人各處 5 年以下有期徒刑、拘役或科或併科新臺幣
50 萬元以上 250 萬元以下罰金。
有前項情事時，公司負責人應與各該股東連帶賠償公司或第三人
因此所受之損害。
第 1 項裁判確定後，由檢察機關通知中央主管機關撤銷或廢止
其登記。但裁判確定前，已為補正或經主管機關限期補正已補正
者，不在此限。
公司之設立或其他登記事項有偽造、變造文書，經裁判確定後，
由檢察機關通知中央主管機關撤銷或廢止其登記。
商業會計法第71條
商業負責人、主辦及經辦會計人員或依法受託代他人處理會計事
務之人員有下列情事之一者，處 5 年以下有期徒刑、拘役或科
或併科新臺幣 60 萬元以下罰金：
一、以明知為不實之事項，而填製會計憑證或記入帳冊。
二、故意使應保存之會計憑證、會計帳簿報表滅失毀損。
三、偽造或變造會計憑證、會計帳簿報表內容或毀損其頁數。
四、故意遺漏會計事項不為記錄，致使財務報表發生不實之結果
    。
五、其他利用不正當方法，致使會計事項或財務報表發生不實之
    結果。

司法院資訊處製作；財團法人民間司法改革基金會備份。
